【裁判字號】    95,訴,8
【裁判日期】    950427
【裁判案由】    請求移轉所有權登記
【裁判全文】
臺灣嘉義地方法院民事判決                 95年度訴字第8號
原      告  宏都建設股份有限公司
法定代理人  乙○○
訴訟代理人  黃文力律師
            丙○○
被      告  丁○○
訴訟代理人  甲○○
上列當事人間請求移轉所有權登記事件，於民國95年4月13日經
言詞辯論終結，本院判決如下：
    主  文
原告之訴及假執行之聲請均駁回。
訴訟費用由原告負擔。
    事實及理由
壹、原告起訴主張：
一、被告於民國92年5月3日向原告購買文化國際村編號D11房地
    ，簽立預定房屋買賣合約書（下稱系爭合約）。訂約時，原
    告將贈與被告電梯及坡道各2座。嗣後因涉及工程變更及屋
    內空間可用坪數將會被縮減，原告乃提議改設置無障礙升降
    電梯2座，經被告於同年8月11日同意。依系爭合約被告須先
    給付全部之買賣價金，原告則須將系爭房地所有權移轉登記
    予被告後，再由原告進行2座電梯之施作，亦即兩造均依買
    賣合約履行完畢後，原告方須履行贈與契約。原告於93年6
    月24日及同年8月9日將坐落嘉義縣朴子市○○段258之99號
    土地，地目：建，面積109.20平方公尺，權利範圍：全部、
    同段258之7號土地，地目：建，面積64.09平方公尺，權利
    範圍1/152、同段258之16號土地，地目：建，面積66平方公
    尺，權利範圍1/152、同段258之25號土地，地目：建，面積
    67.89平方公尺，權利範圍1/152、同段258之153號土地，地
    目：建，面積2230.20平方公尺，權利範圍1/152（下稱系爭
    土地），移轉登記予原告辦理移轉登記予被告，詎被告不願
    先辦理貸款，主張應先由原告施作2座電梯後才願辦理貸款
    ，經原告多次溝通未果。
二、嗣經原告多次聲請調解，於94年9月9日達成共識即雙方解除
    系爭合約，原告除退還被告已給付之價金外，另給付新臺幣
    （下同）16萬元予被告，兩造解除契約已成立生效。雖兩造
    約定於94年9月13日書立調解書，惟被告卻反悔，但無礙於
    解除契約之合意。嗣原告於94年10月18日通知請被告依合約
    第6條第2款及第10條第1、2款之約定，於文到7日內給付價
    金並配合辦理交屋事宜，逾期將依合約第19條之規定解除兩
    造之契約，並請求返還土地，被告收文後拒絕履行，原告遂
    於94年11月16日通知被告解除買賣合約，並請求被告將系爭
    土地返還。
三、按契約解除時，當事人負回復原狀之義務，除法律另有規定
    或契約另有訂定外，由他方所受領之給付物，應返還之，為
    民法第259條第1款定有明文。為此，爰依解除契約及不當得
    利之法律關係提起本訴，並聲明：（一）被告應將系爭土地
    所有權移轉登記予原告。（二）原告願供擔保請准宣告假執
    行。
貳、被告答辯：
一、兩造於92年5月3日簽訂系爭合約書，原告表示願增設電梯及
    坡道各2座以符被告所需，嗣後原告以電梯無法施作如此高
    樓層為由，與被告協調電梯由餐廳作起，客廳至餐廳及車庫
    至客廳的坡道由原告另作2座無障礙升降梯來替代原簽訂之
    坡道，但同樣不作追加減帳，被告同意變更。
二、房屋施工中均未見原告施作電梯等工程，原告推諉要拿到使
    用執照後才能施工。嗣於93年6月中旬屆交屋時，原告才以2
    座無障礙升降梯之工程款費用遠超過原來的工程預算為由，
    遂要求被告需支付20萬元之工程款，被告以不符契約內容且
    非被告主動要求變更工程，而係原告承諾不作追加減帳，因
    此未同意支付。
三、原告自93年7月起雖不再向被告收取價金，但被告仍繼續支
    付款項至94年4月止，故被告已給付價金至交屋前之應付款
    。
四、於94年3月9日，原告要求若要施作無障礙設施，則要辦理產
    權過戶並完成交屋始願進行該工程，惟被告若完成交屋相關
    手續，如原告卻不願施作特約之無障礙設施工程時，被告將
    求助無門。另無障礙設施係屬買賣合約內容，故原告應完成
    所有特約之無障礙設施工程，方能交屋過戶，因此原告主張
    需先完成交屋相關手續，方施作無障礙設施工程並不可採。
五、94年9月9日調解時，雖原告表示願賠償16萬元並返還已繳屋
    款，被告夫婿亦答應與原告和解，但離席前原告代表人卻要
    求在調解書上不要書寫任何有關賠償或賠償金等字眼，被告
    夫婿才致電調解委員會言明94年9月13日將不前往。被告夫
    婦皆是重度肢障的殘障人士，原告未依系爭合約中的特約條
    款履行，施作無障礙設施，被告等根本無法到達二樓以上之
    樓層，對被告而言已屬系爭合契約中第10條第2項之重大瑕
    疵，故原告主張為無理由。並聲明（一）駁回原告之訴及其
    假執行之聲請。（二）如受不利之判決，願供擔保請准宣告
    免予假執行。
參、本院之判斷：
一、原告主張被告於92年5月3日向原告購買文化國際村編號D11
    房地。訂約時，原告將贈與被告電梯及坡道各2座。嗣後因
    涉及工程變更及屋內空間可用坪數將會被縮減，原告乃提議
    改設置無障礙升降電梯2座，經被告於同年8月11日同意。又
    原告於93年6月24日及同年8月9日將系爭土地所有權移轉登
    記予被告之事實，為被告所不爭執，應堪信為真實。
二、原告主張兩造於94年9月9日達成共識即雙方解除系爭合約，
    原告除退還被告已給付之價金外，另給付16萬元予被告，兩
    造解除契約已成立生效云云，並以被告95年1月24日答辯狀
    第9項所陳：「‥‥進來後又說願意賠償16萬元，被告夫婿
    答應與原告和解‥‥」為據。但查被告95年1月24日答辯狀
    第9項係記載：「‥‥進來後又說願意賠償16萬元，被告夫
    婿答應與原告和解，離席前原告代表人要求在調解書上不要
    書寫上位何有關賠償或賠償金額等字眼，被告夫婿回來後越
    想越不對，致電調解委員會黃安泰主席言明94年9月13日將
    不前往寫調解書」等語（詳本審卷第57頁反面），係說明於
    94年9月9日調解時，調解未成立，故同年月13日不願前往寫
    調解書。若調解確有成立，則可在調解後立即書立調解書，
    惟兩造並未書立調解書，足證兩造間調解尚未成立。況原告
    亦陳稱：兩造約定於94年9月13日再書立調解書等語，與前
    述被告答辯狀所載相符，足證兩造於94年9月9日調解後，有
    約定於同年月13日才要書立調解書之事實，則在未書立調解
    書前，即難認為調解已經成立，兩造已合意解除契約。原告
    斷章取義，指稱兩造合意解除契約云云，要無足採。
三、原告主張依系爭合約被告須先給付全部之買賣價金，原告則
    須將系爭房地所有權移轉登記予被告後，再由原告進行2座
    電梯之施作，亦即兩造均依買賣合約履行完畢後，原告方須
    履行贈與契約云云，為被告所否認，並辯稱電梯等工程應於
    交屋時一併完成等語。按清償期，除法律另有規定或契約另
    有訂定，或得依債之性質或其他情形決定者外，債權人得隨
    時請求清償，債務人亦得隨時為清償，民法第315條定有明
    文。查系爭合約第10條約定：「交屋驗收：1、賣方依約完
    成本戶一切主建物、附屬建物之設備及領得使用執照，並完
    成自來水、電力及埋設必要公共設施後，應通知買方於7日
    內進行交屋驗收手續。若買方接獲通知逾7日仍未進行驗收
    手續，則視同驗收完成，買方願依現況交屋，絕無異議。2
    、買方就本契約所載之房屋有瑕疵或未盡事宜，得載明於驗
    收單上要求賣方限期完成修繕。除非有明顯不能居住之重大
    瑕疵外，買方不得以修繕未完成而拒絕完成交屋手續，否則
    視同買方違約，雙方同意依第19條違約之處罰規定辦理。」
    。又原告係於兩造係於簽訂系爭合約時，同意贈送被告電梯
    及坡道2座，為兩造所不爭執。而在訂定契約時，並未就電
    梯及坡道部分另定履行期，而電梯及坡道於建物完成後，均
    為建物之一部分或為附屬建物，故應認電梯及坡道工程須於
    被告所購之房屋完工時同時完工，方符債之性質。雖嗣後兩
    造就上開電梯及坡道2座工程合意變更為：1、增設電梯乙支
    （停車位至客廳至餐廳至參樓至肆樓）。設施樓梯天井。2
    、客廳至餐廳設坡道。3、車庫至客廳設坡道。4、以上工程
    不做追減帳（詳本審卷第21頁）。惟亦未就履行期另為約定
    ，故履行期並未改變，原告主張兩造履行系爭合約後，方須
    履行電梯等工程云云，要屬卸責之詞，被告所辯應為可採。
    故雖原告已將系爭土地所有權移轉予被告，惟原告既未完成
    增設電梯乙支（停車位至客廳至餐廳至參樓至肆樓）、設施
    樓梯天井、客廳至餐廳設坡道、車庫至客廳設坡道等工程，
    自不得認為原告已完成交屋驗收手續，而得請求被告交付其
    餘之買賣價金。
四、原告復主張其於94年10月18日通知請被告依買賣合約第6條
    第2款及第10條第1、2款之約定，於文到7日內給付價金並配
    合辦理交屋事宜，逾期將依合約第19條之規定解除契約，並
    請求返還土地，被告收受通知後拒絕履行，原告遂於94年11
    月16日通知被告解除買賣契約云云。經查系爭合約第6條約
    定：「付款條件及方式：1、本條付款辦法應依附件（二）
    『付款明細表』之規定，於接獲賣方書面繳款通知單7日內
    自行向賣方指定之繳納地點或銀行專戶以現金或即期支票如
    數壹次付清。2、依前項規定，如買方逾期達5日仍未繳清期
    款或已繳之票據無法兌現時，買方應加付按期期款部分每日
    萬分之五計算之遲延利息或補繳期款時一併繳付賣方，如逾
    期一個月或逾期使用執照核發後一個月不繳並經賣方以存證
    信函催繳後7日內仍未繳交者，雙方同意依19條第2款違約之
    處罰規定處理。」。而被告所主張已給付買賣價金至94年4
    月4日，即系爭合約書上交屋前之應付款等語（詳本審卷第
    56頁反面），並提出匯款單為證（詳本審卷第80頁），為原
    告所不爭執，應堪信為真實，是被告有至94年4月4日止，均
    有依系爭合約給付價金。另就買賣價金向金融機構貸款部分
    ，原告陳稱：因被告不願先辦理貸款，反而表示應先由原告
    施作2座電梯後才願辦理貸款云云，為被告所否認，並提出
    中國農民銀行辦理房屋貸款申請暨審核綜合表、產權過戶授
    權切結書、商業本票用途證明書、不動產移轉過戶登記契約
    書為證（詳本審卷第86至89頁）。查系爭合約第14條約定：
    「貸款約定：1、第5條房地總價內之部分價款新臺幣肆佰萬
    零仟元整買方以金融機關貸款給付，並由買賣雙方另立「委
    刻印章同意書」如附件（四），由買賣雙方依約定辦妥一切
    貸款手續，賣方於取得貸款金額後，應即交還本票予買方。
    其貸款金額少於上開預定貸款金額，如係不可歸責於雙方時
    ，買方應於交屋時一併補足差額。如可歸責於賣方時，其貸
    款金額為原預定貸款金額百分之七十以下者，賣方得提供六
    個月之攤還期限，由買方於期限內分期攤還應繳之款項。如
    可歸責於買方時，買方應於接獲通知之日起7日內以現金一
    次向賣方繳清或補足應繳差額。2、前款分期攤還之總金額
    ，賣方得以買方之房地辦理第二順位抵押及開立本票借據以
    供擔保。3、有關金融機關得於交屋前核撥貸款予賣方，撥
    款後之利息由買方負擔。4、有關本項金融機關核撥之貸款
    為本約房屋買賣之期款。買方同意於產權移轉暨設定完成而
    貸款金融機構核撥貸款時，即由賣方於通知交屋日前直接向
    該貸款金融機構領取全部貸款金額以抵付買方應繳款項，買
    方不得以任何理由通知貸款金融機構止付或延後支付，如需
    買方親自會同辦理領取貸款時，買方不得藉故拖延拒辦，逾
    期依第6條之規定辦理。」，依此約定，被告如未能完成貸
    款手續，則被告應於原告完成交屋驗收時，應將其餘價金給
    付原告。惟查原告就被告提出之中國農民銀行辦理房屋貸款
    申請暨審核綜合表、產權過戶授權切結書、商業本票用途證
    明書、不動產移轉過戶登記契約書之真正均未爭執，且依原
    告提出之被告委刻印章同意書（詳本審卷第119頁），足以
    證明被告有依系爭合約第6條及第14條約定辦理貸款之事實
    ，故原告主張被告不願辦理貸款云云，要無足採。另被告已
    配合原告辦理銀行貸款，雖尚未完成貸款手續，但如前所述
    ，原告僅能依系爭合約第14條約定，於交屋時請求被告給付
    。惟本件原告未完成交屋，原告自不得依系爭合約第19條規
    定解除契約。
五、按當事人間合法締結之契約，雙方均應受其拘束，除兩造同
    意或有解除原因發生外，不容一造任意反悔請求解約，最高
    法院著有19年上字第985號判例。依上說明，原告解除契約
    不合法，且兩造亦未合意解除契約，從而，原告主張依解除
    契約之法律關係，請求被告應將系爭土地所有權移轉登記予
    原告，為無理由，應予駁回。
六、末查被告受領系爭土地之移轉登記，係基於系爭合約之約定
    ，則被告並非無法律上之原因而受有利益，原告主張依不當
    得利之法律關係，請求被告應將系爭土地所有權移轉登記予
    原告，仍無理由，亦予駁回。
肆、本件待證事實已臻明瞭，兩造其餘攻擊防禦方法及舉證，對
    判決之結果已不生影響，爰不一一詳為審酌，併此敘明。
伍、訴訟費用裁判之依據：民事訴訟法第78條。
中    華    民    國    95    年    4     月    27    日
                  民事第二庭  法  官  張育彰
以上正本係照原本作成
如對本判決上訴須於判決送達後20日內向本院提出上訴狀
中    華    民    國    95    年    4     月    27    日
                              書記官  陳湘蓉


司法院資訊處製作；財團法人民間司法改革基金會備份。
